【裁判字號】    98,訴,1102
【裁判日期】    990324
【裁判案由】    違反稅捐稽徵法等
【裁判全文】
臺灣高雄地方法院刑事判決              98年度訴字第1102號
公  訴  人  臺灣高雄地方法院檢察署檢察官
被      告  戊○○
            丙○○
上列被告因違反稅捐稽徵法等案件，經檢察官提起公訴（98年度
偵字第13055 號），本院判決如下：
    主  文
戊○○犯稅捐稽徵法第四十七條第一項第三款之逃漏稅捐罪，處
有期徒刑參月，如易科罰金，以新臺幣壹仟元折算壹日；又共同
犯行使業務登載不實文書罪，處有期徒刑參月，如易科罰金，以
新臺幣壹仟元折算壹日。應執行有期徒刑肆月，如易科罰金，以
新臺幣壹仟元折算壹日。
丙○○共同犯稅捐稽徵法第四十三條第一項之幫助逃漏稅捐罪，
處有期徒刑參月，如易科罰金，以新臺幣壹仟元折算壹日。
    事  實
一、戊○○係址設高雄縣鳥松鄉○○路77巷16之10號5 樓「弘國
    工程行」之出資人，亦為實際負責人（登記負責人為顏林美
    智），而為商業登記法規定之商業負責人，負有據實製作各
    類所得扣繳暨免扣繳憑單暨據實申報營利事業所得稅之義務
    ，而為從事業務之人。詎其為達虛增弘國工程行營業成本支
    出，以減少課稅之目的，竟於民國97年間，與丙○○、丁○○（未經起訴）共同基於行使業務上登載不實文書；丙○○
    、丁○○另基於幫助「弘國工程行」逃漏稅捐之犯意聯絡，
    明知乙○○於96年間並未任職弘國工程行，且未支領任何薪
    資，丙○○在同年間亦僅自弘國工程行領取新臺幣（下同）
    136,600 元之薪資，仍向丙○○表示欲以其名義浮報薪資，
    且需另一名人頭虛報薪資，經丙○○同意填載96年間領得弘
    國工程行201,600 元之薪資表（其中65,000元部分為虛偽）
    並交付其身分證與戊○○後，另帶同戊○○前往丁○○（綽
    號「菜鳥」）位於高雄縣鳳山市○○○路84號之住處，經丁○○自稱名為乙○○而填載96年間領得弘國工程行204,400
    元之薪資表、並交付乙○○之身分證（曾於不詳時間遺失）
    影本，再由戊○○委由不知情之會計師事務所記帳人員於業
    務上虛偽製作弘國工程行96年度給付丙○○201,600 元、給
    付乙○○204,400 元之96年度各類所得扣繳暨免扣繳憑單（
    下稱扣繳憑單）、年度營利事業所得稅決算申報書等不實文
    書，於97年1 月30日持向財政部南區國稅局高雄縣分局（下
    稱國稅局）為弘國工程行96年度營利事業所得稅決算申報事
    宜，而行使上開業務上登載不實文書，使弘國工程行96年度
    之營業成本增加，國稅局所核定應課徵營業所得稅之所得額
    減少，足以生損害於乙○○及稅捐機關對於稅捐稽徵管理之
    正確性，弘國工程行因而以此不正當方法逃漏該年度營利事
    業所得稅達64,908元。嗣因乙○○於97年10月間接獲96年度
    補稅通知，發覺有異向稅捐機關檢舉後，始悉上情。
二、案經乙○○告訴及臺灣高雄地方法院檢察署檢察官自動檢舉
    偵查起訴。
    理  由
壹、證據能力部分：
    按被告以外之人於審判外之陳述，雖不符前4 條之規定，而
    經當事人於審判程序同意作為證據，法院審酌該言詞陳述或
    書面陳述作成時之情況，認為適當者，亦得為證據，刑事訴
    訟法第159 條之5 第1 項定有明文。查本案認定事實所引用
    之卷內證據資料，除原已符同法第159 條之1 至第159 條之
    4 規定、及法律另有規定等傳聞法則例外規定，而得作為證
    據外，並無證據證明係公務員違背法定程式所取得，而檢察
    官、被告戊○○、丙○○於本院行準備程序時，均同意其作
    為本案證據之證據能力，且本院審酌前揭陳述作成時之情況
    ，並無違法取證之瑕疵，亦認以之作為證據為適當，是本件
    有關被告以外之人於審判外之言詞或書面陳述等供述證據，
    依前揭法條意旨，自均得為證據。
貳、有罪部分：
一、訊據被告戊○○、丙○○對於上開犯罪事實均坦承不諱（院
    卷二第102 、108 頁），並經告訴人乙○○、證人顏林美智
    於偵查中分別陳述明確（偵卷一第19-20 、41-42 頁），且
    有告訴人所提出之96年度綜合所得稅各類所得資料清單、弘
    國工程行96年度支付乙○○薪資表、營利事業登記公示資料
    查詢結果、財政部臺灣省南區國稅局高雄縣分局98年3 月9
    日南區國稅高縣一字第0980007920號函所檢附弘國工程行96
    年度綜合所得稅BAN 給付清單、被告丙○○及告訴人96年度
    扣繳憑單、弘國工程行96年度所得稅決算申報書、全戶簿冊
    影像資料查詢結果（丁○○）、財政部臺灣省南區國稅局高
    雄縣分局98年12月17日南區國稅高縣一字第0980052072號函
    等在卷可查（偵卷一第3-4 、10、33-37 頁、院卷二第48、
    56頁），足認被告2 人自白均與事實相符，是本件事證明確
    ，被告2 人所為應予依法論科。
二、按稅捐稽徵法第47條第1 項第3 款所定商業登記法規定之商
    業負責人應受處罰，係自同法第41條轉嫁而來之代罰性質，
    非因身分成立之罪，此一處罰主體專指商業登記法規定之商
    業負責人而言，最高法院89年度台上字第7241號判決、80年
    度台上字第943 號判決意旨可供參照。又按稅捐稽徵法第47
    條第1 項第1 款所定之公司負責人應受處罰，係自同法第41
    條轉嫁而來，此一處罰主體專指公司負責人而言，並非對實
    施犯罪行為者所為之規定，故非公司之負責人，其縱有參與
    公司逃漏稅捐之行為，應僅成立同法第43條第1 項之幫助犯
    ，尚無與公司負責人共同實施而共犯該罪責之可言；再按扣
    繳憑單係由扣繳義務人依所得稅法第92條規定所製作之單據
    ，用以證明全年度支付員工薪資及代為扣繳綜合所得稅之情
    形，而為徵繳雙方課徵與申報綜合所得稅之依據，此種扣繳
    憑單內容如有不實，而足生損害於公眾及他人，即犯業務上
    登載不實文書罪，最高法院84年度台上字第5528號判決、91
    年度台上字第7411號判決亦可供參照。又稅捐稽徵法第47條
    於98年5 月29日修正增訂第2 項，惟修正前後之規定於被告
    戊○○並無影響，尚無比較問題。經查，被告戊○○為弘國
    工程行之出資人，亦為實際負責人，自為商業登記法第10條
    第1 項所稱之商業負責人，故核被告戊○○所為，係犯刑法
    第216 條、第215 條之行使業務上登載不實文書罪及稅捐稽
    徵法第47條第1 項第3 款、第41條商業負責人為納稅義務人
    以詐術逃漏稅捐罪，被告丙○○所為，係犯刑法第216 條、
    第215 條之行使業務上登載不實文書罪及稅捐稽徵法第43條
    第1 項之幫助逃漏稅捐罪。公訴意旨就被告戊○○部分未論
    稅捐稽徵法第47條第1 項第3 款之代罰規定，顯有漏載；就
    被告丙○○部分，誤載為違反稅捐稽徵法第41條之逃漏稅捐
    罪，則有未合，惟此部份二者社會基本事實同一，爰依法變
    更起訴法條。被告戊○○、丙○○、丁○○填製不實之系爭
    薪資清冊及利用不知情之會計人員填製不實之扣繳憑單、申
    報書，為一行為之數舉動，係實質一罪，其等使不知情之會
    計人員代為製作扣繳憑單、申報書等行為，均係間接正犯，
    又其等所為業務上登載不實文書之行為，各為其行使之高度
    行為所吸收，均不另論罪，再被告丙○○及丁○○雖非從事
    業務之人，惟其等與有從事業務身分之被告戊○○共犯上開
    罪名，應依刑法第31條第1 項之規定論以身分犯。被告2 人
    與丁○○就行使業務上登載不實文書之犯行，互有犯意聯絡
    及行為分擔，皆應依刑法第28條論以共同正犯；被告丙○○
    與丁○○間，就違反稅捐稽徵法第43條第1 項之幫助逃漏稅
    捐罪部分，亦有犯意聯絡及行為分擔，應依刑法第28條論以
    共同正犯。又被告戊○○所犯商業負責人為納稅義務人以詐
    術逃漏稅捐罪，與行使業務登載不實文書罪2 罪間，犯罪主
    體並非同一，應論以數罪併罰之；被告丙○○提供身分資料
    供被告戊○○浮報薪資，係一行為觸犯上開2 罪名，為想像
    競合犯，應從一重之幫助逃漏稅捐罪處斷。爰審酌被告戊○○為弘國工程行之負責人，負有為該行號據實申報員工領得
    薪資之義務，竟行使業務上登載不實之文書，為不實之申報
    而逃漏稅捐，被告丙○○則幫助他人以浮報薪資之方式逃漏
    稅捐，不僅有違國民應誠實納稅之義務、破壞納稅之公平性
    ，並足生損害於告訴人乙○○之權益及稅捐稽徵機關對於稅
    捐稽徵之正確性，行為實不足取，惟念其等犯後坦承犯行，
    尚有悔悟之意，且所逃漏之稅額非鉅等一切情狀，分別量處
    如主文所示之刑，被告戊○○部分並定其應執行之刑，暨分
    別諭知易科罰金之折算標準，以資懲儆。
三、至卷內前開弘國工程行96年度支付乙○○薪資表上雖載有告
    訴人乙○○之署名，然此部份均經被告戊○○、丙○○於審
    理中供稱係丁○○自稱為「乙○○」而簽署，且卷內尚無證
    據足證被告2 人此部份有何偽造署押之行為，又未經檢察官
    於起訴書中載明此部份之犯罪事實，本院自無從就該部分為
    實質審理、認定，併此敘明。
參、不另為無罪諭知部分：
一、公訴意旨另以：被告丙○○於96年間並無於弘國工程行取得
    任何薪資而純屬人頭，是除本院前開認定浮報之65,000 元
    外，另尚涉嫌與被告戊○○共同浮報136,600 元之薪資，被
    告2 人所涉罪名雖與本院所論罪科刑之罪名相同，然所逃漏
    之稅捐數額總計應為99,058元，非僅逃漏64,908元等語。
二、按犯罪事實應依證據認定之，無證據不得認定犯罪事實；不
    能證明被告犯罪者，應諭知無罪之判決，刑事訴訟法第154
    條第2 項、第301 條第1 項前段分別定有明文。復事實之認
    定，應憑證據，如未能發現相當證據，或證據不足以證明，
    自不能以推測或擬制之方法，為裁判基礎；又認定不利於被
    告之事實，須依積極證據，苟積極證據不足為不利於被告事
    實之認定時，即應為有利被告之認定，更不必有何有利之證
    據；再認定犯罪事實，所憑之證據，雖不以直接證據為限，
    間接證據亦包括在內，然無論直接或間接證據，其為訴訟上
    之證明，須於通常一般之人均不致於有所懷疑，而得確信其
    為真實之程度者，始得據之為有罪之認定，倘其證明尚未達
    到此一程度，而有合理性懷疑之存在時，即無從為有罪之認
    定，最高法院30年上字第816 號、40年台上字第86號、76年
    台上字第4986號判例意旨參照。
三、檢察官認被告2 人另涉犯上開罪嫌，係以被告丙○○於偵查
    中之供述為主要論據。訊據被告戊○○、丙○○均堅決否認
    此部犯行，辯稱：被告丙○○於96年間確有在弘國工程行任
    職，僅浮報65,000元等語。經查：被告丙○○於96年間除本
    件於弘國工程行取得共201,600 元之薪資外，僅於「銘源企
    業社」取得4,940 元之薪資，有財產所得明細表1 份在卷可
    查（院卷二第15頁），是被告丙○○若非確實於96年間在弘
    國工程行領取薪資，尚乏證據證明有何其他之經濟來源足供
    維持其基本之生活開銷；且被告丙○○於偵查中供稱：伊是
    經朋友介紹去被告那邊上班，每天薪資1,000 元，薪資有浮
    報，約是在96年7 月以後去的，作到96年年底，薪水不固定
    等語（偵卷一第28-29 頁），於本院審理中亦供稱：96年年
    底前確實有在弘國工程行工作，薪水按日計算，何時離職忘
    記了；當時被告戊○○說不夠人，伊沒有工作整年但要借伊
    的資料，實際工作多久不記得了等語（院卷一第40頁反面、
    院卷二第43-45 頁），經核與被告戊○○迭於偵查、審理中
    所為之供述：伊是浮報被告丙○○的薪資；被告丙○○工作
    是在下半年度；被告丙○○實際上有在弘國工程行工作，但
    所領的薪資沒有申報的那麼多，部分有浮報等語相符（偵卷
    一第39、43頁、院卷一第35頁反面、院卷二第102 頁），且
    證人余紫音於偵查中亦證稱：伊自95年11月間起至97年1 月
    間止在弘國工程行做粗工，當時在弘國工程行有伊、余治法
    、被告丙○○等3 位員工，伊認識被告丙○○等語（偵卷一
    第42頁），核與被告戊○○、丙○○前開所為供述就被告丙○○確曾於弘國工程行工作一節亦屬相符，是被告2 人前開
    所辯，尚非無據。
四、綜上所述，本件檢察官所為之舉證，尚不足證實被告2 人就
    被告丙○○於96年間薪資部分確實另虛報136,600 元以致弘
    國工程行所逃漏之稅額確實達於99,058元之犯行。此外，本
    院復查無其他積極證據足認被告2 人有檢察官所指之此部犯
    行，揆諸首揭說明，則屬不能證明被告犯罪，本應為無罪之
    諭知，惟此部與被告2 人業經本院論罪科刑之部分，為單純
    一行為之關係，爰均不另為無罪之諭知。
據上論斷，應依刑事訴訟法第299 條第1 項前段、第300 條，稅
捐稽徵法第41條、第43條第1 項、第47條第1 項第3 款，刑法第
11條前段、第28條、第31條第1 項、第216 條、第215 條、第55
條、第51條第5 款、第41條第1 項前段，刑法施行法第1 條之1
，判決如主文。
本案經檢察官甲○○到庭執行職務。
中    華    民    國    99    年    3     月    24    日
            刑事第九庭  審判長  法  官  鄭詠仁
                                法  官  王碧瑩
                                法  官  黃沛文
以上正本證明與原本無異。
如不服本判決應於收受送達後10日內向本院提出上訴書狀，並應
敘述具體理由；如未敘述上訴理由者，應於上訴期間屆滿後20日
內向本院補提理由書（均須按他造當事人之人數附繕本）「切勿
逕送上級法院」。
中    華    民    國    99    年    3     月    25    日
                                書記官  鄧思辰
附錄本判決論罪法條：
稅捐稽徵法第41條
（逃漏稅捐之處罰）
納稅義務人以詐術或其他不正當方法逃漏稅捐者，處5 年以下有
期徒刑、拘役或科或併科新台幣6 萬元以下罰金。
稅捐稽徵法第43條第1項
（教唆或幫助逃漏稅捐等之處罰）
教唆或幫助犯第41條或第42條之罪者，處3 年以下有期徒刑、拘
役或科新台幣6 萬元以下罰金。
稅捐稽徵法第47條第1項第3款
（法人或非法人團體負責人之刑責）
本法關於納稅義務人、扣繳義務人及代徵人應處徒刑之規定，於
下列之人適用之：
三、商業登記法規定之商業負責人。
中華民國刑法第215條
（業務上文書登載不實罪）
從事業務之人，明知為不實之事項，而登載於其業務上作成之文
書，足以生損害於公眾或他人者，處3 年以下有期徒刑、拘役或
5 百元以下罰金。
中華民國刑法第216條
（行使偽造變造或登載不實之文書罪）
行使第210 條至第215 條之文書者，依偽造、變造文書或登載不
實事項或使登載不實事項之規定處斷。

司法院資訊處製作；財團法人民間司法改革基金會備份。
